【裁判字號】    99,台上,6120
【裁判日期】    991007
【裁判案由】    誣告
【裁判全文】
最高法院刑事判決            九十九年度台上字第六一二０號
上  訴  人  甲○○原名李淳蓉.
自訴代理人  曾增銘律師
被      告  乙○○
選任辯護人  曾月娟律師
            方文萱律師
            薛吉甫律師
上列上訴人因自訴被告誣告案件，不服台灣高等法院中華民國九
十九年五月十一日第二審更審判決（九十八年度重上更(一)字第二
三六號，自訴案號：台灣台北地方法院九十三年度自字第二五０
號），提起上訴，本院判決如下：
    主  文
原判決撤銷，發回台灣高等法院。
    理  由
本件原判決以上訴人即自訴人甲○○（原名李淳蓉，下稱上訴人
）於第一審自訴意旨略稱：被告乙○○為華暘傳播股份有限公司
（下稱華暘公司）負責人，明知華暘公司在第一銀行八德分行（
下稱系爭銀行）所開設00000000000活存帳戶與00000000000支存
帳戶（下稱系爭帳戶或系爭活存帳戶、支存帳戶）係被告於民國
八十五年五月及八月間親自開設，且系爭帳戶所使用之華暘公司
之公司章及負責人乙○○之印章（下稱華暘公司大小章），亦由
被告刻製用於系爭帳戶之提款及簽發支票等用途；亦明知上訴人
未盜刻華暘公司大小章持向系爭銀行開設系爭帳戶，亦未盜刻及
冒用其他華暘公司大小章，更未盜用任何華暘公司大小章簽發發
票人為華暘公司之支票，或盜用在發票人為頤倫影視製作有限公
司（下稱頤倫公司）之支票上為背書，竟意圖使上訴人受刑事處
分，於九十三年六月間，以告訴人兼華暘公司負責人名義，向有
偵查犯罪職務之該管公務員法務部調查局台北市調查處（下稱台
北市調處）人員誣指系爭帳戶，係上訴人盜刻華暘公司大小章所
開設，並誣指上訴人於開設系爭支存帳戶並領得支票本後，即偽
造華暘公司名義之支票對外使用，而對上訴人提出偽造有價證券
等罪之告訴，致台北市調處人員發動調查，除函請主管機關對上
訴人作出禁止出國之處分外，並至上訴人之公司、家中搜索，及
約談上訴人，因認被告所為，涉犯刑法第一百六十九條第一項之
誣告罪嫌云云。但經審理結果，認為不能證明被告犯罪，因而維
持第一審諭知被告無罪之判決，駁回上訴人在第二審之上訴，固
非無見。
惟查：(一)、原判決據系爭銀行九十三年十月四日函文暨所附系爭
帳戶之印鑑卡、支票存款開戶申請及往來約定書、支票存款戶聲
明書等文件，併系爭銀行當時承辦人葉生福之證述，認系爭支存
帳戶，確係經被告於開戶資料上親自簽名後所開立；且難遽認系
爭支存帳戶、活存帳戶所蓋用之華暘公司大小章，係由上訴人所
偽刻；並謂被告告訴上訴人有偽刻華暘公司及負責人印鑑章而冒
用華暘公司名義向系爭銀行申請系爭帳戶部分，亦嫌無據等語（
見原判決第十頁(二)至第十二頁第一至九行）。亦即原判決認系爭
支存帳戶係被告於開戶資料上簽名後所開立，且難認系爭支存帳
戶、活存帳戶所蓋用之華暘公司大小章係上訴人所偽刻。其次，
原判決認定系爭帳戶於八十五年間設立後，華暘公司曾於八十八
年四月二十日經股東臨時會、董事會決議增資新台幣（下同）三
百萬元，而該案股東繳納之股款悉匯入系爭支存帳戶；其後之華
暘公司增加資本發行新股股東繳納股款明細表上，除載明系爭銀
行帳號外，並蓋有該公司辦理營利事業設立登記、變更登記所留
存之公司大小章；被告於九十五年五月二十四日第一審審理時亦
供稱：上開公司大小章悉為其負責保管，未曾借予他人使用，辦
理增資時亦未將公司大小章交予承辦人員等語（見原判決第十二
頁(三)第一至十行）。如果無訛，則系爭帳戶開立後，似曾於華暘
公司八十八年四月二十日增資案及其後之增資發行新股案，作為
股東繳款之用。原判決雖略舉下列理由，謂基於被告當時對上訴
人之信任及簽名時之輕率，實不能排除被告嗣後對華暘公司開立
系爭帳戶之事實有所遺忘（以下見原判決第十二頁(三)第十行以下
，至第十五頁第二行）：(1)、被告對於華暘公司的營運事項並不
熟稔，且其對於公司辦理增資時，是否有交付公司大小章予承辦
人員、以及增資股款究係匯入系爭銀行抑彰化銀行忠孝東路分行
之支票存款帳戶等節均有所誤認；(2)、被告在師大另有教職，數
週才進華暘公司一次、很少進去；進公司時是一疊文件一起簽，
有時未問、文件內容也不清楚，有時問了，上訴人才告知；被告
不懂法律，相信上訴人，被告簽時沒有習慣看文件內容。故被告
於系爭支存帳戶開戶資料上簽名時，究竟有無審視開戶資料之內
容，尚非無疑；(3)、縱令被告簽名時，確知華暘公司有要於系爭
銀行開立系爭帳戶之事實，然自系爭帳戶開立，以迄九十三年六
月委請律師向法務部調查局提出檢舉、同年七月被告以證人身分
應訊表達欲對上訴人追究、乃至同年八月具狀台灣台北地方法院
檢察署，對上訴人提出涉犯偽造印章罪之告訴，時隔近八年。其
間，被告除於八十八年四月間辦理增資時，將其保管之公司大小
章委託會計人員，並由會計人員將增資股款匯入系爭支存帳戶外
，並無其他證據足資證明被告有何再行使用系爭帳戶情事。自不
能排除被告對於華暘公司於系爭銀行開立系爭帳戶之事實有遺忘
之可能；(4)、上訴人提出之八十九年四月三十日至九十二年十月
三十一日間，華暘公司名義之系爭支存帳戶支票二十二張，以及
九十二年三月二十八日、同年九月二十六日期，由華暘公司開立
同帳戶支付予王艾德之支票二張，雖均有被告名義之背書；該等
背書均係由被告親自簽名，亦據被告供承明確。然被告亦供稱：
上訴人交給伊的支票都是空白的，沒有抬頭，且上訴人告訴伊是
頤倫公司的支票，伊不記得有看過自己的印章在上面，所以不清
楚這是華暘公司所開出之系爭銀行的票；伊僅認定是頤倫公司，
並不關心是那家銀行；又稱：伊有可能在沒有看文件內容之情況
下，在支票上簽名，只要上訴人說是她公司的票，且她有背書，
伊就會簽名，公司印章伊沒有特別辨識各等語。依上說明，可知
原判決似係以被告並未投入華暘公司業務之經營、不諳法律，以
及長時對上訴人之信任，致簽名於相關文件、支票時多顯輕率為
由，認不得僅以被告曾使用系爭帳戶、曾於系爭支存帳戶之支票
背書，遽謂被告確知華暘公司開立系爭帳戶之事實。然被告親自
簽名於開戶資料上，其後於八十八年四月間曾使用系爭支存帳戶
匯款，並於八十九年四月三十日至九十二年十月三十一日間，於
二十餘紙華暘公司名義之系爭支存帳戶支票背書，參諸被告係任
職大學之人，受有相當之教育，並任華暘公司之負責人；依原判
決之說明，被告雖不常進入公司，然對公司事務，亦有相當之參
與，其對支票之使用應不陌生。則被告對上訴人縱有一定之信任
關係，豈可能長時間不加聞問，大量且任意於空白支票背書，或
受上訴人之矇騙而於頤倫公司之支票上背書？原判決採信被告之
說詞，認不能排除被告於九十三年間申告時就設立系爭帳戶之事
實有遺忘之可能，是否合於經驗法則，仍非無疑。且原判決僅就
上訴人提出，以王艾德為受款人之前述二紙支票論列，就上訴人
於原審提出之另三紙亦經被告背書之支票（見原審卷(七)第二一九
至二二一頁），未說明可採、不可採之理由，亦有疏漏。(二)、無
罪判決書理由欄之記載事項，刑事訴訟法雖未如有罪判決於第三
百十條設有規定，但仍應就被告犯罪不能證明或行為不罰為必要
之論斷及敘述，並應就檢察官或自訴人所舉不利於被告且於判決
結果有影響之證據說明不予採納之理由，方為適法。查王艾德於
檢察官訊問時證稱：九十二年三月二十八日，以王艾德為受款人
之五百萬元支票上之背書（按應為原審卷(七)第一七七頁之支票）
，係其與被告及上訴人均在場時，由上訴人取出交與被告簽名等
語；被告亦坦承係其所為（以上筆錄見台灣台北地方法院檢察署
九十四年度偵字第二二八七八號影印卷第三十、三一頁）。則原
判決採信被告所述上訴人交付之支票係空白的、沒有抬頭云云，
即與卷存資料不符。王艾德之上開證詞確不利於被告，原判決未
說明不予採納之理由，亦有理由不備之違法。上訴意旨指摘原判
決違法，非無理由，認原判決仍有撤銷發回更審之原因。
據上論結，應依刑事訴訟法第三百九十七條、第四百零一條，判
決如主文。
中    華    民    國  九十九  年    十    月    七    日
                      最高法院刑事第五庭
                          審判長法官  陳  正  庸
                                法官  林  秀  夫
                                法官  林  瑞  斌
                                法官  王  聰  明
                                法官  謝  靜  恒
本件正本證明與原本無異
                                      書  記  官
中    華    民    國  九十九  年    十    月   十二   日
                                                     ｍ

司法院資訊處製作；財團法人民間司法改革基金會備份。
